---
title: CIEPS
author: "Fernando Náufel"
date: now
date-format: "DD/MM/YYYY HH:mm"
lang: pt
execute:
  echo: false
  eval: true
  warning: true
  error: true
  include: true

# bibliography: bibliography.bib

# Português:
# csl: universidade-do-porto-faculdade-de-engenharia-chicago-pt-crono.csl

format: 
  docx : {}
  html:
    toc: true
    toc-depth: 3
    number-depth: 3
    theme:
      - journal
      - _custom.scss
    link-external-icon: false
    link-external-newwindow: true
    link-external-filter: ^(?:http:|https:)\/\/fnaufel\.github\.io
    df-print: paged
    code-link: true
    code-copy: true
    code-tools: true
    self-contained: true
    code-links:
      - text: Github
        icon: file-code
        href: https://github.com/fnaufel/analise-cieps
---

{{< include _math.qmd >}}

```{r setup, include=FALSE}
source('_setup.R')
source('functions.R')
library(gt)
library(patchwork)
```

```{r message=FALSE}
df <- ler_dados()
```

```{r}
n_aula <- 37
n_jogo <- 37

df <- df %>% escolher_grupos(n_aula, n_jogo)
df_jogo <- df %>% filter(grupo == 'JOGO')
df_aula <- df %>% filter(grupo == 'AULA')
```

```{r}
histogramas <- df %>% gerar_histogramas()
histograma_aula <- histogramas$aula
histograma_jogo <- histogramas$jogo
```

```{r}
intervalos <- df %>% construir_intervalos()
tabela <- intervalos %>% tabela_intervalos()
```

```{r}
plot_intervalos <- intervalos %>% construir_plot_intervalos()
```

# Análise

Os sujeitos ($n = `r n_aula + n_jogo`$) foram divididos em dois grupos:

- O grupo AULA ($n_\text{aula} = `r n_aula`$) recebeu uma aula expositiva.
- O grupo JOGO ($n_\text{jogo} = `r n_jogo`$) participou de uma sessão do jogo.

Após a aula e o jogo, os sujeitos dos dois grupos responderam a um questionário e tiveram seus **percentuais de acertos** calculados. 


## Médias dos percentuais de acertos

As **médias** e os **desvios-padrão** dos percentuais de acertos dos grupos foram:

```{r}
df %>%
  group_by(grupo) %>%
  summarise(
    média = mean(pct) %>% round(2),
    `desvio-padrão` = sd(pct) %>% round(2)
  ) %>% 
  gt()
```

A média do grupo JOGO foi quase $13$ pontos percentuais mais alta do que a média do grupo AULA.

Para cada grupo, computamos **intervalos de confiança** de $95\%$ para o percentual médio de acertos. Estes intervalos de confiança são **estimativas dos percentuais médios de acertos na população em geral**:

```{r}
t_aula <- t.test(
  df %>% filter(grupo == 'AULA') %>% pull(pct)
)

media_aula <- t_aula$estimate
inf_aula <- t_aula$conf.int[1]
sup_aula <- t_aula$conf.int[2]

t_jogo <- t.test(
  df %>% filter(grupo == 'JOGO') %>% pull(pct)
)

media_jogo <- t_jogo$estimate
inf_jogo <- t_jogo$conf.int[1]
sup_jogo <- t_jogo$conf.int[2]

dot_bars <- tibble(
  grupo = c('AULA', 'JOGO'),
  média = c(media_aula, media_jogo),
  inf = c(inf_aula, inf_jogo),
  sup = c(sup_aula, sup_jogo),
  `margem de erro` = média - inf
) %>% 
  select(grupo, média, `margem de erro`, everything())
```

```{r}
dot_bars %>% 
  rename(
    `limite inferior` = inf,
    `limite superior` = sup
  ) %>% 
  gt() %>% 
  fmt_number(
    dec_mark = ',', 
    sep_mark = '.'
  ) %>% 
  fmt_number(
    `margem de erro`, 
    dec_mark = ',', 
    sep_mark = '.',
    pattern = '±{x}'
  )
```

Graficamente:

```{r}
dot_bars %>% 
  ggplot() +
  geom_errorbar(
    aes(y = grupo, xmin = inf, xmax = sup, color = grupo),
    linewidth = .5,
    width = .2,
    show.legend = FALSE
  ) +
  geom_col(
    aes(y = grupo, x = média, fill = grupo),
    alpha = .5,
    show.legend = FALSE
  ) +
  scale_x_continuous(
    # limits = c(40, 80),
    breaks = seq(0, 100, 10)
  ) +
  scale_color_discrete(
    type = c('darkblue', 'darkred')
  ) +
  scale_fill_discrete(
    type = c('darkblue', 'darkred')
  ) +
  labs(
    y = NULL,
    x = '% acertos',
    color = NULL,
    title = 'Médias dos percentuais de acertos (AULA versus JOGO)',
    subtitle = 'com intervalos de confiança de 95%'
  ) +
  coord_flip()
```

Observe que os intervalos de confiança não se intersectam (isto é, não têm valores em comum).


## Distribuições de frequência

As **distribuições de frequência** dos percentuais de acertos dos dois grupos são mostradas abaixo. Cada linha contém o número de sujeitos que obtiveram percentual de acertos entre o limite inferior (inclusive) e o limite superior (exclusive), Por exemplo, a linha [20, 30) contém a quantidade de sujeitos que obtiveram entre $20\%$ (inclusive) e $30\%$ (exclusive) de acertos.

:::: {.columns}

::: {.column}

```{r}
df %>% tab_frequencia('AULA')
```
:::

::: {.column}

```{r}
df %>% tab_frequencia('JOGO')
```

:::

::::

Os **histogramas** destas distribuições, mostrados abaixo, nos permitem notar diferenças importantes entre os grupos:

```{r}
#| fig-height: 10
histograma_aula / histograma_jogo
```

Observe que

- No grupo AULA, $8$ sujeitos tiveram menos de $40\%$ de acertos.
- No grupo JOGO, apenas $1$ sujeito teve menos de $40\%$ de acertos.  

Além disso,

- No grupo AULA, apenas $12$ sujeitos tiveram $60\%$ de acertos ou mais.
- No grupo JOGO, $24$ sujeitos tiveram $60\%$ de acertos ou mais.  

Finalmente,

- No grupo AULA, a classe com mais sujeitos ($12$) foi a que teve entre $50\%$ e $60\%$ de acertos.
- No grupo JOGO, a classe com mais sujeitos ($10$) foi a que teve entre $80\%$ e $90\%$ de acertos.


## Teste de hipóteses

Para verificar se a diferença entre as médias dos percentuais de acertos é significativa, foi realizado um **teste t** com as seguintes hipóteses:

- A *hipótese de nulidade* $H_0$ diz que a média dos percentuais de acertos no grupo JOGO ($\mu_\text{jogo}$) é *igual* à média dos percentuais de acertos no grupo AULA ($\mu_\text{aula}$):

  $$
  H_0 : \mu_\text{jogo} = \mu_\text{aula}
  $$

- A *hipótese alternativa* $H_A$ diz que a média dos percentuais de acertos no grupo JOGO ($\mu_\text{jogo}$) é *maior* do que a média dos percentuais de acertos no grupo AULA ($\mu_\text{aula}$):

  $$
  H_A : \mu_\text{jogo} > \mu_\text{aula}
  $$

```{r}
t <- t.test(
  df %>% filter(grupo == 'JOGO') %>% pull(pct),
  df %>% filter(grupo == 'AULA') %>% pull(pct),
  alternative = 'greater',
  var.equal = TRUE
)
```

O teste t, com nível de significância $\alpha = 0{,}01$, **rejeitou a hipótese de nulidade** com um valor-$p$ igual a $`r t$p.value %>% fm(5)`$, mostrando que **a diferença é significativa**.

Em outras palavras: 

**Se o jogo não tivesse efeito sobre o desempenho dos sujeitos, então uma diferença igual ou maior que a observada no experimento teria uma probabilidade extremamente pequena (de cerca de $`r t$p.value * 100`$%) de ocorrer.**


## Engajamento

Uma diferença importante entre os grupos foi o nível de engajamento dos sujeitos. No grupo JOGO, todos os sujeitos participaram efetivamente das atividades. No grupo AULA, $4$ sujeitos deixaram de prestar atenção à exposição, preferindo manipular seus celulares ou mesmo fechar os olhos. Isto, por si só, já é um indício da natureza mais envolvente do jogo, em comparação com o caráter mais passivo (para o sujeito) da aula.

Os $4$ sujeitos "distraídos" do grupo AULA obtiveram os seguintes percentuais de acertos:

```{r}
df_aula %>% 
  filter(distraido) %>% 
  select(pct) %>% 
  arrange(pct) %>% 
  transmute(
    '% acertos' = pct %>% round(2)
  ) %>% 
  gt() %>% 
  grand_summary_rows(
    fns = média ~ mean(.)
  ) %>% 
  tab_style(
    cell_text(align = 'right'),
    cells_grand_summary()
  )
```

O jogo continua sendo superior à aula mesmo quando estes $4$ sujeitos distraídos são eliminados da análise, como mostra a tabela abaixo:

```{r}
df_aula_2 <- df_aula %>% filter(!distraido)

nomes_linhas <- c(
  'quantidade de sujeitos',
  '% médio de acertos',
  'desvio-padrão'
)

col_jogo <- c(
  nrow(df_jogo) %>% round(0),
  mean(df_jogo$pct) %>% round(2),
  sd(df_jogo$pct) %>% round(2)
)

col_aula_1 <- c(
  nrow(df_aula),
  mean(df_aula$pct) %>% round(2),
  sd(df_aula$pct) %>% round(2)
)

col_aula_2 <- c(
  nrow(df_aula_2),
  mean(df_aula_2$pct) %>% round(2),
  sd(df_aula_2$pct) %>% round(2)
)

df_comparacao <- tibble(
  nomes_linhas,
  'JOGO' = col_jogo,
  'AULA (todos)' = col_aula_1,
  'AULA (sem distraídos)' = col_aula_2
)
```

```{r}
df_comparacao %>% 
  gt() %>% 
  cols_label(nomes_linhas ~ '') %>% 
  fmt_integer(rows = 1)
```

Observe que, sem os sujeitos distraídos:

- O percentual médio de acertos do grupo AULA aumenta cerca de $1$ ponto percentual, apenas.
- O desvio-padrão diminui menos de $0{,}5$ ponto percentual.

No teste de hipóteses sem os alunos distraídos, o valor-$p$ continua sendo baixo o suficiente para mostrar que a diferença entre o jogo e a aula é estatisticamente significativa, com $\alpha = 0{,}01$:

```{r}
t2 <- t.test(
  df %>% filter(grupo == 'JOGO') %>% pull(pct),
  df %>% filter(grupo == 'AULA', !distraido) %>% pull(pct),
  alternative = 'greater',
  var.equal = TRUE
)


```

```{r}
df_t <- tibble(
  nomes_linhas = c(
    'valor-p'
  ),
  'JOGO x AULA (todos)' = t$p.value %>% round(5),
  'JOGO x AULA (sem distraídos)' = t2$p.value %>% round(5)
)
```

```{r}
df_t %>% 
  gt() %>% 
  cols_label(nomes_linhas ~ '')
```

