---
title: CIEPS
author: "Fernando Náufel"
date: now
date-format: "DD/MM/YYYY HH:mm"
lang: pt
execute:
  echo: false
  eval: true
  warning: true
  error: true
  include: true

# bibliography: bibliography.bib

# Português:
# csl: universidade-do-porto-faculdade-de-engenharia-chicago-pt-crono.csl

format:
  html:
    toc: true
    toc-depth: 3
    number-depth: 3
    theme:
      - journal
      - _custom.scss
    link-external-icon: false
    link-external-newwindow: true
    link-external-filter: ^(?:http:|https:)\/\/fnaufel\.github\.io
    df-print: paged
    code-link: true
    code-copy: true
    code-tools: true
    self-contained: true
    code-links:
      - text: Github
        icon: file-code
        href: https://github.com/fnaufel/analise-cieps
---

{{< include _math.qmd >}}

```{r setup, include=FALSE}
source('_setup.R')
source('functions.R')
library(gt)
```

```{r message=FALSE}
df <- ler_dados()
```

```{r}
n_aula <- 37
n_jogo <- 37

df <- df %>% escolher_grupos(n_aula, n_jogo)
df_jogo <- df %>% filter(grupo == 'jogo')
df_aula <- df %>% filter(grupo == 'aula')
```

```{r}
histogramas <- df %>% gerar_histogramas()
histograma_aula <- histogramas$aula
histograma_jogo <- histogramas$jogo
```

```{r}
ogivas <- df %>% gerar_ogivas()
ogiva_aula <- ogivas$aula
ogiva_jogo <- ogivas$jogo
```

```{r}
intervalos <- df %>% construir_intervalos()
tabela <- intervalos %>% tabela_intervalos()
```

```{r}
plot_intervalos <- intervalos %>% construir_plot_intervalos()
```

# Análise

Os participantes ($n = `r n_aula + n_jogo`$) foram divididos em dois grupos:

- O grupo `aula` ($n_\text{aula} = `r n_aula`$) recebeu uma aula expositiva.
- O grupo `jogo` ($n_\text{jogo} = `r n_jogo`$) participou de uma sessão do jogo.

Após a aula e o jogo, os participantes dos dois grupos responderam a um questionário e tiveram seus percentuais de acertos calculados. As médias e os desvios-padrão dos percentuais de acertos dos grupos foram:

```{r}
df %>%
  group_by(grupo) %>%
  summarise(
    média = mean(pct) %>% round(2),
    `desvio-padrão` = sd(pct) %>% round(2)
  ) %>% 
  gt()
```

Os histogramas abaixo mostram as distribuições dos percentuais de acertos dos dois grupos:

```{r}
histograma_aula
```

```{r}
histograma_jogo
```

Observe que

- No grupo `aula`, $8$ sujeitos tiveram menos de $40\%$ de acertos.
- No grupo `jogo`, apenas $1$ sujeito teve menos de $40\%$ de acertos.
- No grupo `aula`, apenas $12$ sujeitos tiveram $60\%$ de acertos ou mais.
- No grupo `jogo`, $24$ sujeitos tiveram $60\%$ de acertos ou mais.
- No grupo `aula`, a classe com mais sujeitos ($12$) foi a que teve entre $50\%$ e $60\%$ de acertos.
- No grupo `jogo`, a classe com mais sujeitos ($10$) foi a que teve entre $80\%$ e $90\%$ de acertos.

Os gráficos de frequência acumulada abaixo também permitem observar diferenças importantes:

```{r}
ggplot() +
    geom_step(
      aes(x = pct),
      df %>% filter(grupo == 'aula'),
      stat = 'ecdf',
      color = 'darkblue'
    ) +
    scale_x_continuous(
      breaks = brks_x,
      limits = c(0, 100)
    ) +
    # scale_y_continuous(
    #   breaks = brks_y,
    # ) +
    labs(
      x = '% acertos',
      y = '% sujeitos',
      title = 'Frequência acumulada do percentual de acertos\n(grupo AULA)'
    )
```



## Teste t

Para verificar se a diferença entre as médias dos percentuais de acertos é significativa, as seguintes hipóteses foram formuladas:

- A *hipótese de nulidade* $H_0$ diz que a média dos percentuais de acertos no grupo `jogo` ($\mu_\text{jogo}$) é *igual* à média dos percentuais de acertos no grupo `aula` ($\mu_\text{aula}$):

  $$
  H_0 : \mu_\text{jogo} = \mu_\text{aula}
  $$

- A *hipótese alternativa* $H_A$ diz que a média dos percentuais de acertos no grupo `jogo` ($\mu_\text{jogo}$) é *maior* do que a média dos percentuais de acertos no grupo `aula` ($\mu_\text{aula}$):

  $$
  H_A : \mu_\text{jogo} > \mu_\text{aula}
  $$

```{r}
t <- t.test(
  df %>% filter(grupo == 'jogo') %>% pull(pct),
  df %>% filter(grupo == 'aula') %>% pull(pct),
  alternative = 'greater',
  var.equal = TRUE
)

t
```

Um *teste t* com $\alpha = 0{,}01$ rejeita a hipótese de nulidade com um valor-$p$ igual a $`r t$p.value %>% fm(5)`$, mostrando que *a diferença é significativa*.

Em outras palavras: se o jogo não tivesse efeito sobre o desempenho dos participantes no questionário, então uma diferença como a observada no experimento (ou maior) teria uma probabilidade muito pequena (de cerca de $`r t$p.value * 100`$%) de ocorrer.

